ACORDAO-COMPLETO-2368450

ACÓRDÃO 13226/2019 ATA 39/2019 - PRIMEIRA CÂMARA

VISTOS, relatados e discutidos estes autos de ato inicial de aposentadoria de Waldelita Magalhaes de Morais, emitido pela Diretoria de Inativos e Pensionistas do Ministério da Defesa - Comando do Exército.
ACORDAM os ministros do Tribunal de Contas da União, reunidos em sessão da 1ª Câmara, diante das razões expostas pelo relator, em:
9.1. considerar ilegal o ato de concessão de aposentadoria da Sra. Waldelita Magalhaes de Morais (peça 20) e negar-lhe o respectivo registro;
9.2. dispensar o ressarcimento das importâncias indevidamente pagas e percebidas de boa-fé, até então, com fundamento na Súmula TCU 106;
9.3. determinar à Diretoria de Inativos e Pensionistas do Ministério da Defesa - Comando do Exército que:
9.3.1. suspenda, no prazo de 15 (quinze) dias, todo e qualquer pagamento referente ao ato impugnado, excluindo as parcelas de 84,32% (Plano Collor) e 26,05% (URP) dos proventos da Sra. Waldelita Magalhaes de Morais, comunicando ao TCU as providências adotadas, nos termos dos arts. 262, caput, do RI/TCU, e 8º, caput, da Resolução TCU 206/2007;
9.3.2. cadastre novo ato de aposentadoria livre da irregularidade verificada, submetendo-o no prazo de 30 (trinta) dias, à apreciação deste Tribunal, nos termos do art. 262, caput e § 2º, do RI/TCU e 19, § 3º, da Instrução Normativa TCU 78/2018;
9.3.3. dê ciência, no prazo de 15 (quinze) dias, do inteiro teor desta deliberação à interessada, informando-lhe que o efeito suspensivo proveniente da eventual interposição de recurso não a exime da devolução dos valores percebidos indevidamente após o recebimento da notificação, em caso de não provimento do recurso;
9.4. encerrar o processo e arquivar os presentes autos.

Ato inicial de aposentadoria.

Primeira Câmara

3. Interessada: Waldelita Magalhaes de Morais (XXX.140.302-XX).

13.1. Ministros presentes: Walton Alencar Rodrigues (Presidente), Benjamin Zymler, Bruno Dantas e Vital do Rêgo.
13.2. Ministro-Substituto presente: Weder de Oliveira (Relator).

WEDER DE OLIVEIRA

Em exame, ato inicial de aposentadoria de Waldelita Magalhaes de Morais, emitido pela Diretoria de Inativos e Pensionistas do Ministério da Defesa - Comando do Exército.
Transcrevo, com ajustes de forma, parte essencial da instrução elaborada pela Secretaria de Fiscalização de Pessoal (Sefip) , peça 22, a qual contou com a anuência do diretor da unidade (peça 23) e com a concordância do MP/TCU, representado pelo procurador Marinus Eduardo De Vries Marsico (peça 24) :
“ (...) HISTÓRICO
3.	Inicialmente, visando sanear o processo, esta Unidade Técnica encaminhou diligência à Diretoria de Inativos e Pensionistas (peça 1) e oitiva a Waldelita Magalhaes de Morais (peça 2) , solicitando documentos e/ou esclarecimentos em relação ao pagamento irregular, por sentença judicial, do percentual de 28,86%.
4.	O procedimento anterior foi repetido (peças 7 e 8) , desta vez para solicitar documentos e/ou esclarecimentos em relação ao pagamento irregular, por sentença judicial, dos percentuais de 28,86%, 84,32% (Plano Collor) e 26,05% (URP) , sem considerar, para fins de absorção, as novas estruturas remuneratórias implantadas após o provimento jurisdicional.
5.	O órgão de origem encaminhou resposta à diligência, que está acostada às peças 12, 13 e 15, e a Sra. Waldelita Magalhaes de Morais não se manifestou.
6.	Assim, nova oitiva foi dirigida à ex-servidora (peça 17) para que se manifestasse somente sobre os pagamentos irregulares dos percentuais de 84,32% (Plano Collor) e 26,05% (URP) . A interessada tomou ciência da oitiva (peça 18) , porém permaneceu inerte.
EXAME TÉCNICO
Da constatação/exame
7.	Do exame da ficha financeira extraída do Siape (peça 19) , verificou-se a continuidade do pagamento das rubricas judiciais alusivas aos percentuais de 84,32% (Plano Collor) e 26,05% (URP) nos proventos da inativa, sem considerar, para fins de absorção, as novas estruturas remuneratórias implantadas após o provimento jurisdicional, em desacordo com o entendimento do TCU, delineado no Acórdão 2161/2005-TCU-Plenário, de relatoria do Ministro Walton Alencar Rodrigues.
8.	A despeito de a interessada não ter se manifestado, após regular notificação, cabe aqui expor o entendimento do Tribunal sobre o tema.
Das parcelas judiciais referentes a planos econômicos 
9.	O TCU tem por indevido o pagamento dessas parcelas, mesmo que amparados por sentença judicial. Quanto a essa questão, é entendimento pacífico nesta Corte que os pagamentos dos percentuais relativos a planos econômicos, como no caso em análise, não se incorporam indefinidamente aos vencimentos, pois têm natureza de antecipação salarial, sendo devidos somente até a reposição das perdas salariais havidas até então, o que ocorre na primeira data-base seguinte àquela que serviu de referência ao julgado. Nesse sentido, são os seguintes arestos desta Corte: Acórdão 398/2004-TCU-Plenário, Decisão Plenária 138/2001, Acórdãos 1.910/2003 e 2.169/2003, ambos da 1ª Câmara, Decisões 117 e 118/2002, da 2ª Câmara, e Decisões 231, 280, 313 e 331/2002, da 1ª Câmara, dentre inúmeros outros julgados do TCU.
10.	Assim, no que se refere ao pagamento de percentuais relativo a planos econômicos, a jurisprudência deste Tribunal, a exemplo do paradigmático Acórdão 2161/2005-TCU-Plenário, cristalizou-se no sentido de que: 1) o pagamento destacado de vantagem decorrente de plano econômico deferida por sentença judicial não deve extrapolar a data-base seguinte à que serviu de referência ao julgado; 2) vantagem decorrente de plano econômico não se incorpora à remuneração, a menos que orientação em sentido contrário esteja expressamente fixada na decisão judicial que a concedeu; 3) quando a sentença judicial determinar expressamente incorporação de vantagem decorrente de plano econômico à remuneração, tal parcela deve ser paga sob forma de vantagem pessoal nominalmente identificada (valores, e não percentuais) , sujeita exclusivamente aos reajustes gerais do funcionalismo e sem incidência do respectivo percentual sobre qualquer outra parcela.
11.	Nesse sentido, prospera a posição firmada por ocasião da prolação do Acórdão 1857/2003-TCU-Plenário, de que, ‘excetuada a hipótese de a decisão judicial haver expressamente definido que a parcela concedida deva ser paga mesmo após o subsequente reajuste salarial, deve prevalecer a justa Súmula nº 322 do TST, cabendo a este Tribunal de Contas considerar ilegal o ato concessório, determinando a sustação dos pagamentos indevidos’. 
12.	A adoção de tal solução por parte do TCU constitui efetiva defesa da coisa julgada, pois estender o pagamento de parcelas antecipadas para além da data-base, sem expressa determinação judicial nesse sentido, seria extrapolar os limites do próprio julgado, consistindo em erro do gestor de pessoal na execução da ordem judicial. 
13.	No caso da interessada, apesar de as parcelas questionadas estarem sendo pagas em valores nominais, não se atendeu plenamente aos requisitos do Acórdão 2161/2005-TCU-Plenário, visto que não foram realizadas as devidas absorções por ocasião das reestruturações ocorridas em suas carreiras. 
14.	Confrontando-se o valor da remuneração bruta em dois momentos distintos, outubro/2009 e abril/2019 (peça 19) , constata-se que houve nesse período um aumento suficiente para absorver as parcelas judiciais decorrentes do Plano Collor e da URP.
15.	Como mencionado, essas parcelas têm natureza de antecipação de remuneração e as reestruturações posteriores da carreira da interessada implicaram reajustes superiores aos percentuais obtidos judicialmente.
16.	Assim, cabe proposta de ilegalidade do ato ora em análise e absorção das parcelas irregulares.
CONCLUSÃO 
17.	Em razão do exposto, e tendo em vista as análises realizadas no ato de concessão de aposentadoria de Waldelita Magalhaes de Morais, esta Unidade Técnica considera que o ato em tela deve ser considerado ilegal, com negativa de registro e determinação à Diretoria de Inativos e Pensionistas para que exclua as citadas parcelas dos proventos da interessada.
18.	Quanto aos valores já pagos, propõe-se dispensar a devolução, com fundamento no Enunciado 106 da Súmula da Jurisprudência do TCU. 
19.	Por fim, vale destacar que o ato em análise foi disponibilizado ao TCU em 2006, há mais de cinco anos, portanto. Assim, fez-se necessária a instauração do contraditório, segundo o entendimento estabelecido no Acórdão 587/2011-TCU-Plenário, de relatoria do Ministro Valmir Campelo.
PROPOSTA DE ENCAMINHAMENTO
20.	Ante o exposto, e com base nos arts. 71, inciso III, da Constituição Federal; 1º, inciso V, e 39, inciso II, da Lei 8.443/1992; 260, § 1º, do Regimento Interno do Tribunal de Contas da União, propõe-se:
a) considerar ILEGAL e recusar o registro do ato inicial de aposentadoria de Waldelita Magalhaes de Morais (CPF: XXX.140.302-XX) ;
b) dispensar a devolução dos valores indevidamente recebidos até a data da ciência do acórdão que vier a ser prolatado, com base no Enunciado 106 da Súmula da Jurisprudência do TCU;
c) determinar à Diretoria de Inativos e Pensionistas, com base no art. 45 da Lei 8.443/1992, que:
c.1) faça cessar os pagamentos decorrentes do ato impugnado, comunicando ao TCU, no prazo de quinze dias, as providências adotadas, nos termos dos arts. 262, caput, do Regimento Interno do TCU e 8º, caput, da Resolução-TCU 206/2007;
c.2) cadastre novo ato, livre das irregularidades apontadas, submetendo-o ao TCU no prazo de trinta dias, nos termos dos arts. 262, § 2º, do Regimento Interno do TCU e 19, § 3º, da Instrução Normativa-TCU 78/2018;
c.3) informe à interessada o teor do acórdão que vier a ser prolatado, encaminhando ao TCU, no prazo de trinta dias, comprovante da data de ciência pela interessada, nos termos do art. 4º, § 3º, da Resolução-TCU 170/2004, alertando-a de que o efeito suspensivo proveniente de eventual interposição de recurso junto ao TCU não a exime da devolução dos valores indevidamente percebidos após a notificação, em caso de não provimento desse recurso. ”
É o relatório.

não há.

Procurador Marinus Eduardo De Vries Marsico.

ATO DE APOSENTADORIA. PARCELA INDEVIDA DECISÃO JUDICIAL 28,86% (LEIS 8.622/1993 E 8.627/1993 - EXTENSÃO AOS SERVIDORES CIVIS DO REAJUSTE CONCEDIDO AOS MILITARES), 84,35% (PLANO COLLOR) e 26,05% (URP). VALORES NÃO INCORPORADOS AOS VENCIMENTOS POR ALTERAÇÃO DA ESTRUTURA REMUNERATÓRIA. APLICAÇÃO DO ENUNCIADO SÚMULA TCU 106. ILEGALIDADE. NEGATIVA DE REGISTRO. DETERMINAÇÕES. COMUNICAÇÕES.

APOSENTADORIA (APOS)

Secretaria de Fiscalização de Pessoal (Sefip).

Em exame, ato inicial de aposentadoria de Waldelita Magalhaes de Morais, emitido pela Diretoria de Inativos e Pensionistas do Ministério da Defesa - Comando do Exército.
A Secretaria de Fiscalização de Pessoal (Sefip) , após identificar a ocorrência de pagamentos irregulares (parcela referente ao percentual de 28,86%, relativo à diferença entre o reajuste concedido aos servidores civis e aquele concedido aos militares e de parcela relativa a sentença judicial atinente aos percentuais de 84,32%, Plano Collor, e 26,05%, URP) , promoveu diligência ao órgão e oitiva da interessada.
A interessada não se manifestou. 
Da análise da resposta da Diretoria de Inativos e Pensionistas, a Sefip aduz que, acerca dessas parcelas, mesmo que amparadas por sentença judicial, “é entendimento pacífico nesta Corte que os pagamentos dos percentuais relativos a planos econômicos, como no caso em análise, não se incorporam indefinidamente aos vencimentos, pois têm natureza de antecipação salarial, sendo devidos somente até a reposição das perdas salariais havidas até então, o que ocorre na primeira data-base seguinte àquela que serviu de referência ao julgado” (peça 22) . 
Assim, a unidade especializada propôs a ilegalidade do ato de inativação, a recusa do registro, a dispensa da reposição dos valores indevidamente recebidos de boa-fé (Súmula TCU 106) e a expedição de determinações corretivas à Diretoria de Inativos e Pensionistas, sendo acompanhada pelo MP/TCU.
II
De acordo com a súmula TCU 279 e com jurisprudência desta Corte de Contas (Acórdão 1857/2003-TCU-Plenário, 2161/2005-TCU-Plenário e 269/2012-TCU-Plenário) , as rubricas decorrentes de sentenças judiciais transitadas em julgado e as relativas a planos econômicos devem: (i) ser pagas em valores nominais, sujeitas exclusivamente aos reajustes gerais do funcionalismo; e (ii) ser absorvidas por aumentos decorrentes de restruturações posteriores de carreira, tendo em vista seu caráter antecipatório.
Conforme ressaltado pela Sefip, o cotejo entre as rubricas que compõem os proventos da aposentadoria da Sra. Waldelita Magalhaes de Morais, entre outubro/2009 e abril/2019 (peça 19) , demonstra que as parcelas referentes aos acréscimos de 26,05% (R$ 261,67) e de 84,32% (R$ 846,99) , por decisão judicial, continuam sendo pagas em valores nominais. 
Não foi, portanto, realizada a devida absorção dessas parcelas por ocasião dos acréscimos remuneratórios posteriores concedidos aos servidores inativos do órgão.
Registro que a parcela de reajuste concedido aos militares e estendido aos civis, 28,86%, não está sendo paga atualmente à servidora, conforme se verifica no contracheque constante dos autos (peça 19) , não gerando, portanto, efeitos financeiros.
A jurisprudência do Tribunal, em casos como este, é no sentido de determinar a suspensão do pagamento de parcelas judiciais referentes a planos econômicos sem a devida absorção, após as subsequentes reformulações da estrutura remuneratória, o que não afronta a coisa julgada. Nesse sentido, veja-se o enunciado decorrente do Acórdão 7152/2015-TCU-Primeira Câmara, publicado no boletim de pessoal 30/215:
“Decisão do TCU que determina a cessação de pagamento de parcelas judiciais referentes a planos econômicos que não foram absorvidas após reformulações subsequentes da estrutura remuneratória não afronta a coisa julgada, uma vez que a imutabilidade dos efeitos da sentença está vinculada à situação existente ao tempo em que a decisão foi prolatada, não se estendendo a inovações supervenientes, como a que decorre de lei ulterior que altere a organização ou a estrutura de cargos e carreiras.”
Ante o exposto, acolho as propostas de encaminhamento formuladas pela Sefip e endossadas pelo MP/TCU, e manifesto-me pela aprovação do acórdão que ora submeto à apreciação deste Colegiado.
TCU, Sala das Sessões Ministro Luciano Brandão Alves de Souza, em 29 de outubro de 2019.
Weder de Oliveira 
Relator